ACORDAO-COMPLETO-2352772

ACÓRDÃO 1600/2019 ATA 25/2019 - PLENÁRIO

VISTOS, relatados e discutidos estes autos de Embargos de opostos ao Acórdão 322/2019-TCU-Plenário, pela Agência Nacional de Transportes Terrestres (ANTT) ;
ACORDAM os Ministros do Tribunal de Contas da União, reunidos em Sessão do Plenário, ante as razões expostas pelo Relator, com fundamento no art. 34 da Lei 8.443/1992, em:
9.1. conhecer dos Embargos de Declaração opostos pela Agência Nacional de Transportes Terrestres (ANTT) para, no mérito, dar-lhe provimento parcial;
9.2. excluir, por perda de objeto, o subitem 9.3 do Acórdão 322/2019-TCU-Plenário;
9.3. atribuir ao subitem 9.4 do 322/2019-TCU-Plenário, a seguinte redação:
"9.4. determinar à SeinfraPortoFerrovia que autue processo apartado para acompanhar, à luz da Resolução ANTT 5.831/2018, os procedimentos instaurados pela ANTT na aplicação de sanções, em face do descumprimento de metas de produção e segurança, bem como da possível ausência do integral cumprimento do contrato de subconcessão, notadamente das obrigações constantes da cláusula Décima Primeira do Contrato 33/2007.";
9.4. dar conhecimento da deliberação à embargante e aos demais interessados.

Embargos de declaração interposto contra acórdão que, entre outras providências, expediu determinações e recomendações à embargante em decorrência de auditoria realizada com o objetivo de avaliar a legalidade, a legitimidade e a economicidade de atos atinentes à subconcessão de trecho da ferrovia EF-151, concedido pela União à Valec e, mais tarde, subconcedido à Ferrovia Norte Sul S.A. (FNS S.A.).

Agência Nacional de Transportes Terrestres, Ministério da Infraestrutura e Valec Engenharia, Construções e Ferrovias S.A.

3. Interessados/Responsáveis/Recorrentes:
3.1. Interessados: Ferrovia Norte Sul S.A. (CNPJ 09.257.877/0001-37), Ministério dos Transportes e Portos e Aviação Civil (extinta) (CNPJ 37.115.342/0001-67).
3.2. Responsáveis: Bernardo José Figueiredo Gonçalves de Oliveira (CPF XXX.814.761-XX), Francisco Elísio Lacerda (CPF XXX.082.658-XX), José Francisco das Neves (CPF XXX.833.301-XX) e Luiz Carlos Oliveira Machado (CPF XXX.706.987-XX).
3.3. Recorrente: Agência Nacional de Transportes Terrestres (ANTT) (CNPJ 04.898.488/0001-77).

13.1. Ministros presentes: José Mucio Monteiro (Presidente), Aroldo Cedraz (Relator), Raimundo Carreiro e Ana Arraes.
13.2. Ministros-Substitutos convocados: Augusto Sherman Cavalcanti e Marcos Bemquerer Costa.
13.3. Ministros-Substitutos presentes: André Luís de Carvalho e Weder de Oliveira.

ACORDAO-COMPLETO-2393391

Acórdão 449/2020 - Plenário

AROLDO CEDRAZ

Ministro Aroldo Cedraz.

Trata-se de Embargos de Declaração opostos pela Agência Nacional de Transportes Terrestres (ANTT) (Peça 187) contra o Acórdão 322/2019-TCU-Plenário (Peça 177) , que apreciou Relatório de Auditoria de Conformidade realizada na Agência Nacional de Transportes Terrestres (ANTT) e Valec Engenharia, Construções e Ferrovias S.A. (Valec) , em cumprimento ao Despacho do Ministro Augusto Nardes, de 17/6/2015 (Peça 3 do TC Processo 011.566/2015-9) , com o objetivo de avaliar a legalidade, a legitimidade e a economicidade dos atos atinentes à subconcessão de trecho da ferrovia EF-151, concedido pela União à Valec e, mais tarde, subconcedido à FNS S.A., empresa controlada pela holding de logística Valor da Logística Integrada (VLI) .
2.	O embargante defende o cabimento, a tempestividade e o interesse recursal que, segundo alega, decorre diretamente da necessidade de integração da decisão proferida, suprimindo-se erro material constante de fato novo ou desconhecido por este Tribunal ou por sua área técnica quando da análise da questão, motivo passível de levar à revisão da determinação constante no subitem 9.3 e, por conseguinte, do subitem 9.4, atraindo a aplicação do inciso III, do art. 1.022 do Código de Processo Civil, mediante os argumentos abaixo transcritos:
	"[...] 3. Das razões do recurso
	O referido acórdão apresenta recomendações e determinações à ANTT e a outros interessados, a respeito das quais a ANTT, por meio da Superintendência de Infraestrutura e Serviços de Transporte Ferroviário de Cargas (SUFER) , entende ser necessária a realização dos esclarecimentos quanto aos itens 9.3 e 9.4, uma vez que foi identificado erro material que leva à interposição do presente recurso, em resumo:
O item 9.3 desconsiderou em seu conteúdo a finalização da revisão Resolução-ANTT 3.696/2011, com a edição da Resolução ANTT nº 5.831/2018, de 23 de outubro de 2018, publicada no Diário Oficial da União de 26 de outubro de 2018 (anexa) , a qual revogou as Resoluções ANTT nº 3.696/2011 e 288/2003, que tratavam incialmente da matéria. Com a novidade regulatória, o item 9.4 padece por perda de objeto.
Quanto ao item 9.4, ainda que não seja destinado à ANTT, seria esta agência reguladora demandada em seu conteúdo em decorrência da atuação da unida técnica do TCU. Todavia, esclarecendo-se o erro material constante do item 9.3, e demonstração da atuação conforme da Superintendência responsável na ANTT, de acordo com os documentos apresentados, conclui-se pela ausência de fundamento que mantém o item 9.4, devido à necessária integração da decisão.
	Considerando os pontos acima destacados, as presentes razões recursais apresentarão os fundamentos para a integração da decisão proferida, saneando os vícios apontados, nos termos seguintes.
	3.1 Da Determinação de Item 9.3 - Finalização da Revisão da Resolução ANTT 3.696/2011 
	Inicialmente, reproduz-se o conteúdo da determinação que se pretende elucidar:
ACORDAM os Ministros do Tribunal de Contas da União, reunidos em Sessão Plenária, ante as razões expostas pelo Relator, em:
9.3. determinar à ANTT, com fundamento no art. 43, inciso I, da Lei 8.443/1992, c/c o art. 250, inciso II, do Regimento Interno do TCU, que apresente plano de ação, no prazo de 30 (trinta) dias, dotado das medidas voltadas à conclusão da revisão da Resoluçâo-ANTT 3.696/2011, relacionada às metas de desempenho, bem como que encaminhe, oportunamente, a este Tribunal, a referida resolução, em sua versão final;
A determinação da Corte de Contas tem origem na suposta constatação da auditoria realizada pelo TCU em que foi apontado que não teriam sido adotadas medidas que pudessem garantir que as metas de produção e de segurança fossem alcançadas pela FNS S.A. Nesse ponto, mostra-se interessante a realização de breve histórico acerca do processo de pactuação e apuração das metas de produção e de segurança.
Até o ano de 2011, as metas de produção e segurança eram pactuadas e apuradas de forma global, ou seja, levando-se em consideração a prestação do serviço de toda a malha ferroviária concedida. Com o advento da Resolução ANTT nº 3.696/2011, as metas de produção passaram a ser pactuadas e apuradas por trecho, com uma tolerância de 10% (dez por cento) para fins de apuração; com relação às metas de segurança, elas permaneceram sendo pactuadas e apuradas de forma global, também com a tolerância de 10% (dez por cento) para fins de apuração.
Ocorre que, apesar de a Resolução ANTT nº 3.696/2011 ter alterado a forma de pactuação e apuração das metas de produção e de acidentes, ela não regulamentou a aplicação das penalidades em face de eventual descumprimento das mencionadas metas. Anteriormente, a forma de aplicação das penalidades era regulamentada pela Resolução ANTT nº 88/2003. Contudo, este normativo se refere à aplicação de penalidades em face de descumprimento de metas globais, e não por trechos, conforme novo método definido pela Resolução ANTT nº 3.696/2011.
Por conta disso, os processos que tramitam na SUFER acerca do cumprimento das metas de produção e de segurança que possivelmente culminariam com a aplicação da penalidade de multa em virtude de descumprimento das metas foram sobrestados, com a finalidade de aguardar a revisão da Resolução ANTT 3.696/2011. A SUFER entendeu esta ser a melhor medida, a fim de garantir a segurança jurídica de suas decisões, tendo em vista a grande possibilidade de elas serem levadas ao crivo do Poder Judiciário.
No caso da FNS S.A., no exercício de 2014, ao se apurar o cumprimento da meta de produção de 2013, foi proposta a aplicação da penalidade de multa, tendo o processo, sido sobrestado para aguardar a revisão da Resolução ANTT nº 3.696/2011, em acompanhamento à decisão da Superintendência responsável. Ademais, a revisão desse normativo foi classificada como uma das prioridades da ANTT, tendo sido incluída na Agenda Regulatória da Agência já no biênio 2015-2016.
Diante desse histórico, o Acórdão 322/2019-TCU-Plenário realizou a determinação em questão de item 9.3, solicitando da ANTT a elaboração de plano de ação para a conclusão da revisão daquele normativo.
No mesmo passo, sucede ainda que a SUFER editou o Comunicado nº 01/SUFER/2017, de 06 de julho de 2017 (anexo) , publicado no Diário Oficial da União de 13 de julho de 2017, por meio do qual orientou-se a forma de aplicação da Resolução ANTT nº 288/2003 aos casos em que as metas de produção tenham sido pactuadas por trecho ferroviário. Tal medida possibilitou o cálculo das eventuais penalidades de multa a serem aplicadas com o advento da Resolução ANTT 3.696/2011 e, por conseguinte, a retomada do trâmite dos processos relacionados à apuração das metas de produção.
Vale ressaltar que a regulamentação do cálculo das penalidades exposta no retromencionado Comunicado se mostrou aderente aos princípios da legalidade, da razoabilidade e da proporcionalidade, conforme entendimento da Procuradoria Federal junto a esta Agência, por meio do Parecer nº 00997/2017/PF-ANTT/PGF/AGU (anexo) :
22. Assim, afigura-se mais razoável a proposta de interpretação encampada pela área técnica, a qual tem os seguintes méritos: (a) mantém a aferição das metas por trecho, sem possibilidade de compensação entre os diversos segmentos (a saber, um trecho supereficiente não tem o condão de impedir a aplicação de penalidade em razão da existência de trecho deficiente; (b) é factível, do ponto de vista técnico; (c) observa a margem de tolerância de 10% (dez por cento) trazida pelos artigos 13 e 14 da Resolução nº 3.696/2011; (d) respeita os parâmetros estabelecidos pela Resolução nº 288/2003.
23. Em suma, até pelo elevado nível de aprofundamento técnico que a dosimetria da pena envolve no caso concreto, não se vislumbra outra metodologia que atenda melhor aos princípios da proporcionalidade e da razoabilidade que não a proposta apresentada pela SUFER. Ademais, a proposição não afronta expressa disposição de lei ou do ordenamento jurídico globalmente considerado.
CONCLUSÃO
24. Por todo exposto, entende-se que a proposta de cálculo apresenta (sic) se adequa aos princípios da legalidade, da razoabilidade e proporcionalidade, bem como aos requisitos aqui expostos. Portanto, não há qualquer óbice desta PF-ANTT à interpretação pretendida pela área técnica, (grifos nossos) 
Com a edição desse normativo (Comunicado nº 01/SUFER/2017) , foi permitida a retomada do trâmite normal dos processos sobrestados em virtude da falta de regulamentação anterior.
Posteriormente, a Resolução ANTT nº 5.831/2018, de 23 de outubro de 2018, publicada no Diário Oficial da União de 26 de outubro de 2018 (anexa) , revogou as Resoluções ANTT 3.696/2011 e 288/2003 e passou a estabelecer o processo de pactuação e apuração das metas de produção e de segurança das concessionárias de transporte ferroviário de cargas, bem como regulamentou o procedimento de aplicação de penalidades em virtude de eventual descumprimento delas.
Outrossim, no art. 29, inciso II, da Resolução ANTT nº 5.831/2018, há a previsão de que a aplicação de penalidades pelo descumprimento das metas de produção e segurança até 2018 ocorrerá nos termos das Resoluções ANTT nº 3.696/2011 e 288/20031.
Por fim, ao colacionar o Acórdão 322/2019-TCU-Plenário, verifica-se que a área técnica do Tribunal de Contas da União incorreu em erro material por não verificar a contento a ulterior publicação da resolução correlacionada às metas de desempenho, Resolução ANTT 5.831, de 23 de outubro de 2018. Observa-se que a Instrução Técnica apresentada ao Tribunal é datada de 09 de maio de 2018, já o acórdão que decidiu sobre a matéria analisada pela área técnica do TCU foi exarado em 20 de fevereiro de 2019.
Importa considerar a margem de tempo para que os trabalhos de atualização regulatoria da ANTT pudessem ser finalizados, como ocorreu neste caso.
Não somente a existência da novel resolução não foi considerada, mas também não foi analisado o Comunicado n9 01/SUFER/2017, de 06 de julho de 2017 (anexo) , publicado no Diário Oficial da União de 13 de julho de 2017, para a fundamentação do referido Acórdão, ainda que pré-existente à conclusão dos trabalhos da área técnica do TCU em sua instrução técnica sobre o conteúdo exigido da ANTT.
Da leitura dos documentos que culminaram no Acórdão 322/2019-TCU-Plenário restou claro que não foram levados em consideração na motivação da decisão, tampouco em seu dispositivo, a efetiva revisão da já revogada da Resolução ANTT nº 3.696/2011. Por outro lado, há expressa menção de que teria sido realizada recente pesquisa no sítio da ANTT a respeito da revisão da Resolução ANTT nº 3.696/2011 (item 106 do Acórdão) :
"106 Em pesquisa ao sítio da ANTT, constatei que revisão da Resolução-ANTT 3.696/2011 ainda não foi concluída. Assim, por entender que tal revisão é fundamental, já que o Contrato 33/2007 define, em seu tópico 20.2, que a inadimplência reiterada no cumprimento das metas pactuadas, decorrente de negligência constatada pela Valec ou pela ANTT, pode ensejar até mesmo a abertura de processo de caducidade da subconcessão, depreendo de extrema importância que a ANTT conclua os procedimentos para atualização da mencionada norma. Assim, entendo que deve ser expedida determinação à ANTT que apresente ao TCU plano de ação, no prazo de 30 (trinta) dias, com medidas voltadas à conclusão da revisão da Resolução-ANTT 3.696/2011, relacionadas às metas de desempenho, bem como que encaminhe, oportunamente, a este Tribunal, a referida resolução, em sua versão final."
De fato, caso os normativos tivessem sido previamente analisados pela Corte de Contas, a determinação constante no item 9.3 do Acórdão não subsistiria.
Portanto, resta clara a necessidade de integração da decisão frente à já finalizada atualização normativa pela ANTT ainda no exercício e 2018, e demonstração do alinhamento às determinações do Plenário do TCU no Acórdão aqui recorrido, havendo consequente perda do objeto do item 9.3.
3.2 Da Consequente Perda de Objeto do Item 9.4 - Da Atuação Escorreita da ANTT na Gestão dos Contratos de Concessão.
O segundo ponto abordado nessas razões diz respeito à necessária integração do item 9.4, também atingido pelo erro material que fulminou o objeto da decisão de item 9.3.
"9.4. determinar à SeinfraPortoFerrovia que instaure processo apartado para avaliar as informações encaminhadas em decorrência do item 9.2.3 e, neste mesmo processo, verifique a atuação da Valec e da ANTT na possível omissão na aplicação de sanções, em face do descumprimento de metas de produção e segurança, bem como da possível ausência do integral cumprimento do contrato de subconcessão, notadamente das obrigações constantes da cláusula Décima Primeira do contrato 33/2007.".
Com relação a essa determinação, afere-se que, embora ela seja uma determinação a uma Secretaria do Tribunal de Contas da União, gera impactos desnecessários à ANTT, pelos motivos a seguir aduzidos.
Pois bem. Como assentado nas razões de embargos ao item 9.3 do presente expediente, concluiu-se que houve erro material pela ausência de análise de normativos da ANTT pela área técnica do TCU para a fundamentação da determinação de item 9.3 do Acórdão 322/2019-TCU-Plenário, no que tange à Resolução ANTT nº 5.831/2018 e ao Comunicado nº 01/2017/SUFER.
Conforme salientado, antes da edição do Comunicado nº 01/2017/SUFER, já em 2017, era premente a situação de insegurança jurídica às decisões da SUFER/ANTT relativamente à aplicação de sanções em face do descumprimento de metas de produção e segurança, o que levou ao sobrestamento dos processos correlatos até que se revisasse a Resolução ANTT 3.696/2011. Já com a publicação daquele Comunicado, criou-se fundamento técnico-regulatório e legal que permitiu à Superintendência que retomasse o curso normal de apuração de processos sobrestados relativos a metas de produção e, se fosse o caso, relativos a aplicação das devidas penalidades. Assim, esse normativo regulamentou o cálculo para a aplicação da penalidade de multa em decorrência de descumprimento das metas de produção por trecho.
Nesse passo, traçada a segurança jurídica mínima esperada, a SUFER retomou o trâmite normal dos processos sobrestados ou que tiveram suas decisões de 1- instância anuladas, aplicando as penalidades de multa conforme os parâmetros da norma.
Já com a publicação da recente Resolução ANTT nº 5.831/2018, de 23 de outubro de 2018, publicada no Diário Oficial da União de 26 de outubro de 2018, a situação encontra-se regulamentada, como já justificado.
Especificamente no caso da FNS S.A., o processo em que eram apuradas as metas de produção de 2013 encontra-se apto à decisão de 1§ instância. Ademais, foram instaurados processos administrativos para apurar possíveis descumprimentos ocorridos entre os anos de 2013 e 2017. Inclusive, título de informação, verifica-se que foram flagrados outros 02 (dois) possíveis descumprimentos de meta nos anos de 2014 e 2016, tendo sido emitidos os autos de infração em 06 de outubro de 2017.
Diante do exposto, a determinação de instauração de processo administrativo apartado para apurar possível omissão da ANTT na aplicação de sanções por suposto descumprimento das metas de produção e segurança pela FNS S.A., data vênia, se mostra desarrazoada, uma vez que os processos que poderiam ensejar na aplicação da penalidade de multa foram sobrestados para garantir a sua segurança jurídica, tendo em vista a grande possibilidade de ter suas decisões discutidas no âmbito do Poder Judiciário.
Da mesma maneira, como já explicitado, verifica-se que a ANTT havia incluído a revisão da Resolução ANTT nº 3.696/2011 na Agenda Regulatoria do biênio de 2015- 2016, elencando, portanto, como uma de suas prioridades, bem como houve a edição do Comunicado nº 01/2017/SUFER, em que foi estabelecido o regramento para o cálculo das referidas penalidades, cujo teor foi analisado pela Procuradoria Federal junto a esta Agência e este se mostrou completamente aderente à norma e aos seus princípios da legalidade, razoabilidade e proporcionalidade.
Tais fatos demonstram a diligência e o interesse da ANTT em sanar as lacunas regulatórias e, consequentemente, dar o devido seguimento aos processos sancionatórios na apuração das metas de produção e segurança das concessionárias de transporte ferroviário de cargas.
Portanto, não há que se falar em "possível omissão na aplicação de sanção, em face do descumprimento de metas de produção e segurança, bem como da possível ausência do integral cumprimento do contrato de concessão", uma vez que faltaram informações à ideal formação do posicionamento da unidade técnica do TCU, diante do desconhecimento quanto ao Comunicado nº 01/SUFER/2017 e à Resolução ANTT nº 5.831/2018. Por lógica, não se possibilitou ao Plenário uma análise com relação à diligência e à gestão por parte da ANTT no processo de aplicação de penalidade nos casos de descumprimento das metas de produção e segurança.
Dessa forma, se torna descabia a imposição de nova demanda em processo apartado, por parte da SeinfraPortoFerrovia, ainda mais por demandar tempo dos servidores do Tribunal de Contas da União e da própria ANTT acerca de uma situação facilmente dirimível a partir das informações ofertadas neste recurso, evitando-se retrabalho.
Por tais razões, diante da perda de objeto, solicita-se a retirada da determinação de item 9.4 do Acórdão 322/2019-TCU-Plenário.
4. Conclusão e Requerimento
Nos termos da fundamentação acima, requer a ANTT o acolhimento das justificativas apresentadas e o provimento do presente recurso para que seja integrada a decisão recorrida, a fim de trazer os fatos acima ao conhecimento do TCU e, consequentemente, para que sejam revistas e retiradas as determinações 9.3 e 9.4, impostas ou de que algum modo atinjam esta Agência Reguladora. [...]".
É o Relatório.

8.1. Wagner Alessander Ferreira e outros, representando Ministério da Infraestrutura.
8.2. Leandro Dias Porto Batista (36082/OAB-DF) e outros, representando Ferrovia Norte Sul S.A.
8.3. João Luiz Noronha da Jornada e outros, representando Agência Nacional de Transportes Terrestres.
8.4. Luciano Bandeira Campos, representando Ministério dos Transportes, Portos e Aviação Civil (extinta).
8.5. Gustavo Toniol Raguzzoni e outros, representando Bernardo José Figueiredo Gonçalves de Oliveira.
8.6. Leonardo Lacerda Jube (26903/OAB-GO) e outros, representando Francisco Elisio Lacerda.  
8.7. Cleuler Barbosa das Neves (17137/OAB-GO), representando José Francisco das Neves.  
8.8. Silvia Regina Schmitt (58372/OAB-RS) e outros, representando Valec Engenharia, Construções e Ferrovias S.A.

Não atuou.

EMBARGO DE DECLARAÇÃO. RELATÓRIO DE AUDITORIA DE CONFORMIDADE NA AGÊNCIA NACIONAL DE TRANSPORTES TERRESTRES (ANTT) E NA VALEC ENGENHARIA, CONSTRUÇÕES E FERROVIAS S.A. (VALEC). AVALIAÇÃO DA LEGALIDADE, DA LEGITIMIDADE E DA ECONOMICIDADE DE ATOS, ATINENTES À SUBCONCESSÃO DE TRECHO DA FERROVIA EF-151, CONCEDIDO PELA UNIÃO À VALEC E, MAIS TARDE, SUBCONCEDIDO À FERROVIA NORTE SUL S.A. (FNS S.A.), EMPRESA CONTROLADA PELA HOLDING DE LOGÍSTICA VALOR DA LOGÍSTICA INTEGRADA (VLI). INDENIZAÇÕES POR PASSIVOS AMBIENTAIS. MULTAS APLICADAS À VALEC POR DESCUMPRIMENTO DO CONTRATO DE SUBCONCESSÃO 33/07. CUMPRIMENTO DAS OBRIGAÇÕES DA FNS S.A. OUTRAS QUESTÕES RELACIONADAS. DESCUMPRIMENTO DOS PRINCÍPIOS DA RAZOABILIDADE, DA PROPORCIONALIDADE E DA MOTIVAÇÃO. FIXAÇÃO DE PRAZO PARA O EXATO CUMPRIMENTO DA LEI, NO SENTIDO DE ANULAR TERMOS DE ENTREGA E RECEBIMENTO DOS TRECHOS DA FERROVIA NORTE SUL E TERMO ADITIVO CONTRATUAL. DETERMINAÇÕES. CIÊNCIA. CONHECIMENTO DOS EMBARGOS. PROVIMENTO PARCIAL. EXCLUSÃO DO SUBITEM 9.3. DO ACÓRDÃO, POR PERDA DE OBJETO. ALTERAÇÃO DA REDAÇÃO DO SUBITEM 9.4. COMUNICAÇÕES.

RELATÓRIO DE AUDITORIA (RA)

Secretaria de Fiscalização de Infraestrutura Portuária e Ferroviária (SeinfraPor).

Preliminarmente, entendo que os Embargos de Declaração opostos ao Acórdão 322/2019-TCU-Plenário, pela Agência Nacional de Transportes Terrestres (ANTT) , devem ser conhecidos, porquanto atendidos os requisitos gerais dos recursos (art. 34, § 1º, da Lei 8.443/1992) , observando-se a legitimidade do embargante, o interesse em recorrer e a adequação do documento. Além de objetivar os embargos, corrigir omissão e contradição do Acórdão recorrido, enquadrando-se nas hipóteses do caput do artigo mencionado.
2. 	Na deliberação adotada em sede de Relatório de Auditoria, o Tribunal proferiu as seguintes determinações, que são matérias dos presentes embargos:
"[...] 9.3. determinar à ANTT, com fundamento no art. 43, inciso I, da Lei 8.443/1992, c/c o art. 250, inciso II, do Regimento Interno do TCU, que apresente plano de ação, no prazo de 30 (trinta) dias, dotado das medidas voltadas à conclusão da revisão da Resolução-ANTT 3.696/2011, relacionada às metas de desempenho, bem como que encaminhe, oportunamente, a este Tribunal, a referida resolução, em sua versão final;
9.4. determinar à SeinfraPortoFerrovia que instaure processo apartado para avaliar as informações encaminhadas em decorrência do item 9.2.3 e, neste mesmo processo, verifique a atuação da Valec e da ANTT na possível omissão na aplicação de sanções, em face do descumprimento de metas de produção e segurança, bem como da possível ausência do integral cumprimento do contrato de subconcessão, notadamente das obrigações constantes da cláusula Décima Primeira do contrato 33/2007. [...]".
3.	Quanto ao mérito, como visto no Relatório precedente, o embargante argumenta que não foi levada em consideração na motivação da decisão adotada por meio do Acórdão 322/2019-TCU-Plenário, tampouco em seu dispositivo, a efetiva revisão da já revogada Resolução ANTT 3.696/2011, bem como do Comunicado 01/2017/SUFER, preexistente à conclusão dos trabalhos da área técnica do TCU.
4.	Segundo expõe, o novo normativo (Resolução ANTT 5.831/2018) passou a estabelecer o processo de pactuação e apuração das metas de produção e de segurança das concessionárias de transporte ferroviário de cargas, bem como regulamentou o procedimento de aplicação de penalidades em virtude de eventual descumprimento delas.
5.	O Embargante logrou comprovar que, anteriormente à deliberação deste Tribunal, houve a publicação da Resolução ANTT 5.831/2018, de 23 de outubro de 2018, Diário Oficial da União de 26 de outubro de 2018, que revogou as Resoluções ANTT 3.696/2011 e 288/2003. Depreendo, portanto, caber razão ao embargante. Assim, deve ser tornado sem efeito o subitem 9.3 do Acórdão 322/2019-TCU-Plenário.
6.	Como segundo ponto das suas razões recursais, o Embargante alega que, com a novidade regulatória, o subitem 9.4 padeceria por perda de objeto, pois, embora ele traga determinação a uma Secretaria do Tribunal de Contas da União, gera impactos desnecessários à ANTT.
7.	Defende haver, também, escorreita atuação da ANTT na gestão dos contratos de concessão, ante os seguintes fundamentos, transcritos em síntese:
	a) antes da edição do Comunicado 01/2017/SUFER, já em 2017, era premente a situação de insegurança jurídica às decisões da Superintendência de Infraestrutura e Serviços de Transporte Ferroviário de Cargas (SUFER/ANTT) , relativamente à aplicação de sanções em face do descumprimento de metas de produção e segurança, o que levou ao sobrestamento dos processos correlatos até que se revisasse a Resolução ANTT 3.696/2011;
	b) com a publicação Comunicado 01/2017/SUFER, criou-se fundamento técnico-regulatório e legal que permitiu à Superintendência a retomada do curso normal de apuração de processos sobrestados relativos a metas de produção e, se fosse o caso, a aplicação das devidas penalidades. Assim, esse normativo regulamentou o cálculo para a aplicação da penalidade de multa em decorrência de descumprimento das metas de produção por trecho. Nesse passo, traçada a segurança jurídica mínima esperada, a SUFER retomou o trâmite normal dos processos sobrestados ou que tiveram suas decisões de 1ª instância anuladas, aplicando as penalidades de multa conforme os parâmetros da norma;
	c) com a publicação da recente Resolução ANTT 5.831/2018, a situação encontra-se regulamentada;
	d) especificamente no caso da FNS S.A., o processo em que eram apuradas as metas de produção de 2013 encontra-se apto à decisão de 1ª instância. Ademais, foram instaurados processos administrativos para apurar possíveis descumprimentos ocorridos entre os anos de 2013 e 2017 e foram flagrados outros dois possíveis descumprimentos de meta nos anos de 2014 e 2016, tendo sido emitidos os autos de infração em 06 de outubro de 2017.
8.	Assim, diante dos fundamentos expostos, entende que a determinação de instauração de procedimento administrativo apartado para apurar possível omissão da ANTT na aplicação de sanções por suposto descumprimento das metas de produção e segurança pela FNS S.A. mostra-se desarrazoada, uma vez que os processos que poderiam ensejar na aplicação da penalidade de multa foram sobrestados para garantir a sua segurança jurídica, tendo em vista a grande possibilidade de ter suas decisões discutidas no âmbito do Poder Judiciário. 
9.	Da mesma maneira, defende que, como a ANTT já havia incluído a revisão da Resolução ANTT 3.696/2011 na Agenda Regulatória do biênio de 2015- 2016, elencando, portanto, como uma de suas prioridades, bem como houve a edição do Comunicado 01/2017/SUFER, em que foi estabelecido o regramento para o cálculo das referidas penalidades, cujo teor foi analisado pela Procuradoria Federal da Agência, revelando-se aderente à norma e aos seus princípios da legalidade, razoabilidade e proporcionalidade.
10.	Assegura que tais fatos demonstram a diligência e o interesse da ANTT em sanar as lacunas regulatórias e, consequentemente, dar o devido seguimento aos processos sancionatórios na apuração das metas de produção e segurança das concessionárias de transporte ferroviário de cargas, razão pela qual não há que se falar em possível omissão na aplicação de sanção, em face do descumprimento de metas de produção e segurança, bem como da possível ausência do integral cumprimento do contrato de concessão.
11.	Acrescenta que, uma vez que teria faltado informações à ideal formação do posicionamento da unidade técnica do TCU, diante do desconhecimento quanto ao Comunicado 01/SUFER/2017 e à Resolução ANTT 5.831/2018, o que induziu o Plenário a firmar juízo em relação à diligência e à gestão por parte da ANTT no processo de aplicação de penalidade nos casos de descumprimento das metas de produção e segurança, entende descabida a imposição de nova demanda em processo apartado, por parte da SeinfraPortoFerrovia, ainda mais por exigir tempo dos servidores deste Tribunal e da própria ANTT acerca de uma situação facilmente dirimível a partir das informações ofertadas no recurso, evitando-se retrabalho, e solicita a retirada da determinação de item 9.4 do Acórdão 322/2019-TCU-Plenário.
12.	Inicialmente, devo registrar que, mesmo reconhecendo a existência de omissão na deliberação embargada, quanto à publicação da Resolução ANTT 5.831/2018, em 23 de outubro de 2018, o que leva à perda de objeto da determinação constante do subtem 9.3, não vislumbro, nos argumentos apresentados pelo embargante, fundamento para considerar perda total de objeto do subitem 9.4, mas sim, razão para alterar a sua redação, ante a informação da publicação do novo normativo, bem como do conteúdo do Comunicado 01/SUFER/2017, que afasta o juízo em relação à presunção de omissão por parte de Valec e da ANTT.
13.	Devo esclarecer que a determinação contida no subitem 9.4 foi deliberada pelo Tribunal Pleno, a partir de sugestão apresentada durante a discussão da matéria, em face do reconhecimento da importância de se acompanhar os procedimentos administrativos, no âmbito da ANTT, com relação ao cumprimento das metas de produção e de segurança, nos contratos de subconcessão, considerando a previsão de que a inadimplência reiterada no cumprimento das metas pactuadas, pode até ensejar a abertura de processo de caducidade da subconcessão. Assim, em função da informação constante dos autos de que houve descumprimento de metas de produção e de metas de segurança, fato que não foi descaracterizado pela FNS S.A, em resposta à oitiva, tendo assumido, inclusive, que processo administrativo não teria sido instaurado por estar em andamento o processo de revisão da Resolução-ANTT 3.696/2011, o Tribunal entendeu pertinente expedir a determinação ora embargada. 
14.	Ante esses elementos, depreendo ainda haver situação que enseja a aferição por parte da unidade técnica da regularidade dos procedimentos administrativos em discussão, agora devendo ocorrer à luz da Resolução ANTT 5.831/2018, razão pela qual proponho nova redação para o subitem em referência.
15.	Com essas considerações, depreendo que os Embargos de Declaração devem ser conhecidos e, no mérito, parcialmente providos para excluir o subitem 9.3 e promover nova redação ao subitem 9.4, nos seguintes termos:
"9.4. determinar à SeinfraPortoFerrovia que autue processo apartado para acompanhar, à luz da Resolução ANTT 5.831/2018, os procedimentos instaurados pela ANTT na aplicação de sanções, em face do descumprimento de metas de produção e segurança, bem como da possível ausência do integral cumprimento do contrato de subconcessão, notadamente das obrigações constantes da cláusula Décima Primeira do Contrato 33/2007."
	Ante o exposto, VOTO no sentido de que o Tribunal adote a deliberação que ora submeto à apreciação deste Colegiado.
TCU, Sala das Sessões Ministro Luciano Brandão Alves de Souza, em 10 de julho de 2019.
AROLDO CEDRAZ 
Relator